臺灣臺北地方法院民事判決　　　　　　　　93年度簡字第22號
原　　　告　內政部警政署
法定代理人　丁○○
訴訟代理人　李富祥律師
複　代理人　姚念慈律師
被　　　告　乙○○
　　　　　　丙○○
　　　　　　甲○○
上列當事人間返還房屋等事件，本院於中華民國94年4月21日言
詞辯論終結，判決如下：
    主  文
被告乙○○應自坐落台北市○○路 ○段122巷8號房屋遷出，將房
屋返還予原告；並自民國93年12月26日起至返還房屋之日止，按
月給付原告新台幣壹萬柒仟壹佰玖拾伍元。
被告丙○○、甲○○應自坐落台北市○○路○段108號房屋遷出，
將房屋返還予原告；並自民國94年1月7日起至返還房屋之日止，
按月給付原告新台幣肆萬玖仟參佰參拾貳元。
第1項訴訟費用由被告乙○○負擔，第2項訴訟費用由被告丙○○
、甲○○負擔。
    事實及理由
一、本件被告丙○○、甲○○未於言詞辯論期日到場，核無民事
    訴訟法第 386條各款所列情形，爰依原告之聲請，由其一造
    辯論而為判決。
二、原告起訴主張：坐落台北市○○路 ○段122巷8號房屋（下稱
    系爭1號房屋），台北市○○路○段108號房屋（下稱系爭2號
    房屋），為中華民國所有，原告為管理機關。系爭 1號房屋
    原配住人李承謨因調職台灣省政府人事處，借用系爭 1號房
    屋之目的使用完畢，應將系爭 1號房屋返還原告，詎被告乙○○即李承謨之子迄今仍無權占有系爭 1號房屋，拒予返還
    ；而系爭 2號房屋原配住人鄭德泉亦因調職警察電訊所並已
    退休，借用系爭 2號房屋之目的使用完畢，亦不符合續住資
    格，惟鄭德泉退休後未將系爭 2號房屋返還原告，迄今仍由
    被告丙○○、甲○○無權占用。原告多次促請被告乙○○，
    被告丙○○、甲○○遷讓未果，爰依民法第470條、第767條
    規定，求命判決被告乙○○遷出系爭 1號房屋，被告丙○○
    、甲○○遷出系爭 2號房屋，將房屋返還予原告。又被告乙○○無權占用系爭 1號房屋，被告丙○○、甲○○無權占用
    系爭 2號房屋，受有相當於租金之利益，致原告受有損害，
    爰依不當得利之法律關係，求命判決被告乙○○自93年12月
    26日起至返還系爭 1號房屋之日止，按月給付新台幣（下同
    ）17,195元，被告丙○○、甲○○自94年1月7日起，按月給
    付49,332元之損害金等語。並聲明：（一）被告乙○○應自
    系爭1號房屋遷出，將房屋返還予原告；並自93年12月26 日
    起至返還房屋之日止，按月給付17,195元。（二）被告丙○○、甲○○應自系爭 2號房屋遷出，將房屋返還予原告；並
    自94年1月7日起至返還房屋之日止，按月給付原告49,332元
    。
三、被告乙○○則以：被告乙○○之父親李承謨前調職台灣省政
    府人事處，於擔任處長期間呈報當時之省府主席，將人事處
    管理之台北市某房屋與省警政處管理之系爭 1號房屋交換管
    理，李承模於省政府退休，遺眷有權繼續居住系爭 1號房屋
    ；況系爭 1號房屋實際上係由被告乙○○母親張季如占有使
    用，被告乙○○僅係陪住，幫忙看管房屋之人，並非占有人
    等語，資為抗辯。並聲明：原告之訴駁回。
四、原告主張系爭1、2號房屋為中華民國所有，原告為管理機關
    系爭 1號房屋原配住李承模，李承模借用期間調職台灣省政
    府人事處，系爭 2號房屋原配住鄭德泉，鄭德泉嗣調職警察
    電訊所且已退休之事實，業據其提出建物登記謄本、公務人
    員動態紀錄卡為證（見93年度北簡字第 18544號卷第23至24
    頁、第27頁、第32頁），堪信為真。按依任職關係獲准借住
    之房屋，如借用人已經離（調）職者，因借用人已喪失原獲
    准借住之資格，依借貸之目的，當然應視為使用完畢，其使
    用借貸關係當然消滅；又因任職關係獲准配住宿舍，其性質
    為使用借貸，目的在使任職者安心盡其職責，是倘借用人喪
    失其與所屬機關之任職關係，當然應認依借貸之目的，已使
    用完畢，配住機關自得請求返還。故公務員因任職關係配住
    宿舍，於任職中死亡時，既喪失其與所屬機關之任職關係，
    依借貸目的應認已使用完畢（最高法院 44年台上字第802號
    、91年台上字第1926號判例意旨參照）。李承謨、鄭德泉於
    借用系爭房屋期間調職，依前開說明，其與原告間之借用關
    係當然消滅，自無權繼續占有系爭房屋。被告乙○○辯稱系
    爭 1號房屋係李承謨調任省政府人事處時，由省政府提供人
    事處管理之北市某房屋與警務人處交換管理等情，為原告所
    否認，被告乙○○又未能舉證以實其說，所辯並無足採。被
    告乙○○另辯稱系爭1號房屋占用人為張季如，其僅係陪住
    ，看管房屋，並非占用人云云。惟被告乙○○於本院勘驗現
    場時自認，系爭1號房屋目前由其居住，其母親並不住系爭1
    號房屋，僅係偶而回來等語（見本院卷（一）47頁反面）。
    足見系爭 1號房屋為被告乙○○占有，所辯受其母親委託看
    管，非占有人云云，亦無足取。原告主張系爭 2號房屋現由
    被告丙○○、甲○○占有之事實，業據提出
    見本院卷（二）第24至25頁），被告丙○○、甲○○經合法
    通知，未於言詞辯論期日到場，亦未提出準備書狀爭執，依
    民事訴訟法第 280條第3項前段準用同條第1項前段規定，視
    同自認原告之主張。
五、按所有人對於無權占有者，得請求返還之，民法第 767條定
    有明文。又國有財產撥給各地國家機關使用者，名義上雖仍
    為國有，實際上即為使用機關行使所有人之權利，對於是類
    財產，向准由管領機關起訴（最高法院51年台上字第2680號
    判例參照）。從而，原告請求被告乙○○遷出系爭 1號房屋
    ，被告丙○○、甲○○遷出系爭 2號房屋，將房屋返還予原
    告，即無不合，應予准許。
六、無權占有他人土地，可能獲得相當於租金之利益，為社會通
    常之觀念。又城市地方房屋之租金，以不超過土地及其建築
    物申報總價額年息10%為限，土地法第97條第1項定有明文。
    查系爭1號房屋位於南昌路，為 一木造一樓平房，屋內堆滿
    雜物，行走困難，居住品質不佳，附近有南門市場、螢橋國
    小、中正國中，業據本院勘驗現場查明屬實，製有勘驗筆錄
    在卷及現場照片足參（見本院卷（一）第47頁反面，卷（二
    ）第17至18頁），本院認原告請求相當於租金之不當得利以
    房屋及土地申報總價5%為相當。而系爭 2號房屋為一水泥磚
    造 2層樓房屋，位於汀州路、廈門街，對面有強恕中學，業
    據本院勘驗現場，製有勘驗筆錄在卷足憑（見本院卷（一）
    第47頁反面、第48頁），則原告請求按房屋及土地申報總價
    5%計付損害金，亦無不合。系爭1號房屋課稅現值為 28,500
    元，房屋坐落基地71.9平方公尺， 93年1月之申報地價為每
    平方公尺57,000元，此有歸戶財產查詢清單、土地登記謄本
    足參（見 93年度北簡字第18544號卷第41頁、第25頁）原告
    得請求之損害金為每月17,195元（計算式：｛（28500＋71.
     9×5700 0）×0.05÷12＝17,195｝，故原告請求被告乙○○自93年12月26日起至返還系爭1號房屋之日止，按月給付1
    7,195元損害金，為有理由，應予准許。而系爭2號房屋課稅
    現值為76, 600元，房屋坐落基地 169.01平方公尺，申報地
    價每平方公尺為69,600元，亦有卷附歸戶財產查詢清單、土
    地登記謄本足稽（見同上卷第39頁、第34頁），原告得請求
    之損害金為每月49,332元（計算式：｛（76600＋169.01×6
    9600）×0.05÷12＝ 49332｝。從而，原告依不當得利之法
    律關係，請求被告丙○○、甲○○自94年1月7日起至返還系
    爭 2號房屋之日止，按月給付49,332元之損害金，為有理由
    。
七、原告之訴為有理由，依民事訴訟法第385條第1項前段、第78
    條、第85條第1項，判決如主文。
中　　華　　民　　國　　94　　年　　4 　　月　　29　　日
                  民事第五庭    法　官　吳素勤
以上正本係照原本作成
如對本判決上訴，須於判決送達後20日內向本院提出上訴狀
中　　華　　民　　國　　94　　年　　4 　　月　　29　　日
                    　　　　　　書記官　曾寶生
